【裁判字號】    97,上易,2445
【裁判日期】    971119
【裁判案由】    妨害自由
【裁判全文】
臺灣高等法院刑事判決                97年度上易字第2445號
上  訴  人  臺灣板橋地方法院檢察署檢察官
上  訴  人
即  被  告  丙○○
上  訴  人
即  被  告  丁○○
前列二人共同
選任辯護人  黃勝文律師
            林彥華律師
上  訴  人
即  被  告  戊○○
被      告  乙○○
上列上訴人因被告等妨害自由案件，不服臺灣板橋地方法院96年
度易字第185號，中華民國97年8月15日第一審判決（起訴案號：
臺灣板橋地方法院檢察署95年度偵字第24464號），提起上訴，
本院判決如下：
    主  文
原判決關於丙○○、丁○○、戊○○有罪部分均撤銷。
丙○○共同連續以非法方法剝奪人之行動自由，處有期徒刑捌月
，減為有期徒刑肆月，如易科罰金以銀元佰元折算壹日。
丁○○共同以非法方法剝奪人之行動自由，處有期徒刑肆月，如
易科罰金以銀元佰元折算壹日，減為有期徒刑貳月，如易科罰
金以銀元佰元折算壹日。
戊○○共同以非法方法剝奪人之行動自由，處有期徒刑伍月，如
易科罰金以銀元佰元折算壹日，減為有期徒刑貳月又拾伍日，
如易科罰金以銀元佰元折算壹日。
其他上訴駁回。
    事  實
一、丙○○於民國（下同）93年9 月間，為甲○○購入A2-541號
    、CC-349號及BB-892號3 輛遊覽車靠行在其所經營三多通運
    有限公司（設台北市○○路172 號8 樓之12，代表人：丙○○，下稱三多公司）名下乙事，由其個人及三多公司出名擔
    任甲○○向第一銀行貸款購車之連帶保證人，惟半年後甲○○即未依約繳付上開本息予第一銀行（按第一銀行後於95年
    8 月11日即向臺灣臺北地方法院聲請取得95年度促字第3396
    1 號支付命令裁定，丙○○所有台北縣新莊市○○路255 號
    3 樓之房地，並於95年12月間即遭第一銀行向法院聲請查封
    拍賣在案），丙○○為找到甲○○解決上開貸款及3 輛遊覽
    車靠行後之行費、稅單等債務問題，竟基於以非法方法剝奪
    人行動自由之概括犯意，先後於：
  (一)94年11月間，查知甲○○人在台北市○○○路、漢口街口處
    駕駛遊覽車載客下車後，隨即帶同2 位年籍姓名不詳之成年
    男子駕車一同前往上址，丙○○為要甲○○解決上開債務問
    題，即與該2 名男子基於上開剝奪人行動自由之犯意聯絡，
    將甲○○「強行拉進」其等所駕駛上開車內，將甲○○載往
    其「不知情之兄丁○○」所經營位在台北縣三重市○○○街
    30 號之3「第一產經股份有限公司（下稱『第一公司』）」
    辦公室內談判，剝奪甲○○之行動自由，由該2名男子一同
    動手毆打甲○○（按甲○○當時上衣因之沾有血跡，惟上開
    傷害犯行，未據告訴），再由丙○○用腳踢甲○○，強要甲○○清償新台幣（下同）7萬元及簽發面額各130萬元、100
    萬元及30萬元之本票各乙紙（起訴書贅載「切結書」，詳後
    述），甲○○不得已始簽發上開3紙本票予丙○○，並交出
    身上現金2萬元，再撥打電話向己○○借得5萬元，己○○隨
    即搭車前來第一公司，交付現金5萬元予甲○○，再由甲○○轉交丙○○收受後（按甲○○因積欠丙○○上開債務屬實
    ，當時為解決上開債務，另有自願簽立載明「願於94年11月
    30 日清償積欠丙○○260萬元」等語，並經己○○簽名擔任
    「保證人」之切結書乙紙予丙○○收執為憑），甲○○始得
    與己○○一同搭車離去第一公司。
  (二)甲○○簽立上開切結書後，仍未依約履行，且避不見面，丙○○於95年5 月23日，又查知甲○○駕駛己○○所有NN-288
    號遊覽車在台北市中山區○○○路與樂群二路口處載送礦泉
    水時，即利用不知情之乙○○（詳後述）駕駛其所有計程車
    載同其本人及戊○○2人一同前往上址處下車後，丙○○即
    另與戊○○基於上開以非法方法剝奪人行動自由之犯意聯絡
    ，未經甲○○同意即強行一同登上上開遊覽車，由戊○○坐
    在甲○○身旁，命甲○○駕駛上開遊覽車前往第一公司談判
    ，嗣己○○打電話給甲○○，經甲○○告以上情後，己○○
    即要甲○○先將上開遊覽車上物品載回其台北市中山區○○○路上之工作處所（按乙○○此時則駕駛上開計程車離去上
    開現場繼續載客營業，並於同日19、20時許始返回第一公司
    休息），在搬完上開遊覽車上物品後，己○○即登上上開遊
    覽車，並對丙○○說「為何上我的車子」，丙○○即對己○○說「不要囉嗦」等語，脅迫己○○乖乖坐於該遊覽車上層
    ，己○○欲下車時，坐在下層司機甲○○身旁之戊○○隨即
    以兇狠態度示意己○○回到遊覽車上層，不讓己○○下車，
    坐在在司機甲○○身旁之戊○○，續強命及指引甲○○將上
    開遊覽車開往第一公司，上開遊覽車到第一公司停妥後，丙○○即將己○○、甲○○2人強行帶進第一公司辦公室內談
    判，丁○○即與丙○○、戊○○2人仍續以前揭脅迫方法使
    人行無義務之事之犯意聯絡，由丁○○拿出面額40萬元之本
    票及載明「甲○○將上開遊覽車以40萬元之價格讓渡予丙○○，並折抵積欠丙○○之債務」等語之車輛讓渡同意書（按
    己○○則係上開讓渡書之見證人）各乙紙予甲○○、己○○
    2人，丙○○等同時以兇狠語氣揚言不簽車輛讓渡同意書「
    即不讓渠等離開」等語脅迫甲○○、己○○2人，強命甲○○、己○○二人簽名同意，己○○即對丁○○說「為何要扣
    我的車子」等語，丙○○即說「拿出260萬元出來，車子就
    還給你們」等語，加以甲○○前於94年11月間曾遭丙○○等
    人強行帶走，並遭毆打成傷，甲○○、己○○2人始迫不得
    曲從分別在上開車輛讓渡同意書之讓渡人欄及見證人欄內簽
    名、捺印，甲○○復另在上開本票上簽名、捺印，並將上開
    遊覽車之鑰匙交予丙○○（惟上開遊覽車之行車執照等證件
    ，仍在己○○處）後，甲○○、己○○2人始恢復自由得搭
    車離開第一公司。
二、案經甲○○、己○○2 人訴由臺灣士林地方法院檢察署呈請
    臺灣高等法院檢察署核令移轉臺灣板橋地方法院檢察署偵查
    起訴。
    理  由
壹、有罪部分：
一、告訴人甲○○於本院審理中傳喚到庭具結而為陳述，並經被
    告之反對詰問，並對於警訊及偵查中所述被剝奪行動自由等
    各情均屬實在，是該警詢及偵查中之證述成為其審判中供述
    內容，自有證據能力。至其於本院審理中辯護人詰問時否認
    被告等有剝奪其行動自由之陳述，言詞閃爍，避重就輕，顯
    係事後迴護被告之詞，不足採信，合先敘明。
二、訊據被告丙○○固坦承先後於上開事實一、(一)、(二)所示時地
    ，分別將告訴人甲○○乙人及告訴人甲○○、己○○2 人帶
    往第一公司談判，先後由告訴人甲○○交付上開現金7 萬元
    、簽發上開面額130 萬元、100 萬元、30萬元及40萬元之本
    票各乙紙，並由告訴人甲○○、己○○簽立上開切結書及車
    輛讓渡同意書各乙紙；訊據被告丁○○固坦承被告丙○○、
    戊○○2 人於上開事實一、(二)所示時地，將告訴人甲○○、
    己○○帶往第一公司談判，再由其交付上開本票及車輛讓渡
    同意書予告訴人甲○○、己○○簽立；訊據被告戊○○固坦
    承與被告丙○○一同於上開事實一、(二)所示時地，將告訴人
    甲○○、己○○帶往第一公司談判，並由告訴人甲○○簽發
    上開面額40萬元之本票乙紙，並由告訴人甲○○、己○○簽
    立上開車輛讓渡同意書乙紙，惟均矢口否認上開犯行，被告
    丙○○辯稱：伊因為幫甲○○購車時向第一銀行貸款，擔任
    保證人，惟甲○○事後未依約清償銀行，致其所有台北縣新
    莊市○○路255號3樓之房地遭銀行查封拍賣，且甲○○事後
    避不見面，伊才會想找甲○○協調上開債務事宜，惟並未動
    手毆打甲○○，也沒有剝奪甲○○、己○○之行動自由，上
    開40萬元本票及讓渡書也是甲○○、己○○自願簽的，伊並
    未強迫他們簽云云；被告丁○○辯稱：94年11月間那天甲○○有交7萬元給丙○○，其中5萬元是己○○帶來的，95年5
    月23日那天伊沒有跟丙○○、戊○○去內湖，伊回來第一公
    司時，甲○○、己○○已經在辦公室內了，伊有協調將上開
    遊覽車賣掉，並提出本票、車輛讓渡同意書，己○○才說這
    部遊覽車是他的，惟伊並未以非法方法剝奪甲○○、己○○
    之行動自由，而強要他們簽本票及車輛讓渡同意書云云；被
    告戊○○則辯稱：95年5月23日那天伊有跟丙○○一起去內
    湖，並有上甲○○所駕駛的遊覽車上，是因為甲○○與丙○○講好要去第一公司協商債務問題，伊對路比較熟，才幫丙○○指引路線云云。經查：
  (一)被告丙○○於93年9 月間，為告訴人甲○○購入A2-541號、
    CC-349號及BB-892號3 輛遊覽車靠行在其所經營三多公司名
    下乙事，由其個人及三多公司出名擔任告訴人甲○○向第一
    銀行貸款購車之連帶保證人，惟半年後告訴人甲○○即未依
    約繳付上開本息予第一銀行，致被告丙○○所有台北縣新莊
    市○○路255 號3 樓之房地於97年12月間遭第一銀行聲請法
    院查封，後被告丙○○為找到告訴人甲○○解決上開債務及
    3 輛遊覽車靠行後之行費、稅單等債務問題，先後於上開事
    實一、(一)、(二)所示時地，將告訴人甲○○乙人及告訴人甲○○、己○○2 人帶往第一公司辦公室內談判，並先後由告訴
    人甲○○交付7 萬元、簽發上開面額130 萬元、100 萬元及
    30萬元之本票各乙紙、由告訴人甲○○、己○○簽立上開切
    結書乙紙予丙○○及由告訴人甲○○簽立上開面額40萬元之
    本票乙紙、由告訴人甲○○、己○○簽立上開車輛讓渡同意
    書乙紙予丙○○等情，業據被告丙○○、丁○○、戊○○3
    人於原審及本院審理時均坦承屬實，核與告訴人甲○○、己○○2人此部分指訴之情節，均相符合，復有上開面額130萬
    元、100萬元及30萬元之本票、切結書、車輛讓渡同意書及
    台北市北投區公所96年5月1日北市投區調字第09630908300
    號函及其所附96民調字第55號調解書各乙紙，在卷可稽，足
    堪認定。
  (二)被告丙○○被訴上開事實一、(一)之犯行：
  1.被告丙○○上開事實一、(一)之犯行，業據證人甲○○於偵查
    中證稱：「之前我曾向第一銀行袋款買遊覽車，靠行於丙○○之公司，丙○○係連保人，後來無力償還貸款周覺得我欠
    他錢。94年11月，在台北市○○○路與漢口街附近，周帶..
    .. 人 把我硬抓上車，至三重市重新橋附近之全聯計程車行
    ，.... 先動手打我後，並強迫我簽三張本票...，並要求我
    拿出.... 之現金，我當天身上只有28000元，電請陳帶餘款
    過來，事後我未報警。.... 」、「（94年11月間被打當天
    ，連同己○○帶來的錢，共交給丙○○多少錢？）7萬元」
    、「（之前打你之人中，有無任何一人與強迫你開車至三重
    之人相同？）沒有」、「（被打時丙○○有無在場？）有的
    ，周也用腳踢我」等語（見臺灣板橋地方法院檢察署95年度
    偵字第24464號偵查卷第5、6、38頁）明確，核與證人己○○於偵查中及原審審理時證稱：「（94年11月間，甲○○被
    打後，請你帶多少錢過去？）吳請我攜帶5萬元」、「（你
    到場後，確有看到吳有被打過之痕跡？）我看到吳襯衫上有
    血跡」、「（你與甲○○有何關係？）朋友，他是我請的司
    機」、「（在94年11月間，甲○○有無打電話給你，要你帶
    錢過去三重第一產經公司？）有」、「（甲○○在電話中如
    何跟你說的？）他說他被周董即丙○○抓去第一產經公司那
    邊，他說他人在那邊，要我帶五萬元過去，我說好，我就帶
    著錢搭計程車過去」、「（你到第一產經公司發生什麼事情
    ？）我進去第一產經公司的時候，甲○○坐在公司裡的辦公
    桌上，我看到他襯衫沾有一點血跡，我有看到丙○○及丁○○，另外二個被告當時不在，我當時只有跟丙○○、丁○○
    二人接觸，當時沒有很多人在場，我拿出我帶去的五萬元交
    給甲○○，甲○○就算五萬元交給丙○○，之後我與甲○○
    就搭計程車離開」、「（你當時有看到甲○○有簽字據給丙○○嗎？）有」、「（當時字據是甲○○給丙○○五萬元後
    簽的嗎？）是的」、「（請提示96年度偵字第24464號卷第
    21頁切結書，這個切結書是否就是你剛剛所述的字據？）是
    的」、「（這份是否你也在保證人欄簽名？）是的」等語（
    見同上偵查卷第1頁、原審卷97年4月10日審判筆錄第4、5頁
    ）相符，且被告丙○○為上開債務問題，已前於94年7月間
    與告訴人甲○○達成協議，告訴人甲○○依協議應每月支付
    款項予被告丙○○乙節，亦據被告丙○○、丁○○2人於原
    審準備程序中供述一致，並為證人甲○○於偵查中所不否認
    在卷，應堪信為真實，惟嗣後告訴人甲○○不僅未能依協議
    履行，更避不見面，故告訴人甲○○於94年11月間，遭被告
    丙○○帶人找到時，被告丙○○等人先強行將告訴人甲○○
    帶回第一公司辦公室內談判，並由上開2名男子在辦公室內
    毆打告訴人甲○○成傷等情，不僅為一般債務糾紛中所常見
    之情，且甲○○當時若非果遭丙○○等人強行帶回第一公司
    談判，並遭上開2人毆打成傷屬實，則事後到場之證人己○○焉能得見甲○○襯衫上沾有血跡乙情，復有被告丙○○所
    收受上開現金7萬元及面額130萬元、100萬元及30萬元之本
    票各乙紙可稽，是證人甲○○、己○○2人此部分證述之詞
    ，均堪採信。被告丙○○此部分所辯，顯係事後卸責之詞，
    自不足為有利被告丙○○認定之依據，至為顯然。
  2.又被告丙○○於93年9 月間，為告訴人甲○○購入上開3 輛
    遊覽車靠行在其所經營三多公司名下乙事，由其個人及三多
    公司出名擔任告訴人甲○○向第一銀行貸款購車之連帶保證
    人，惟半年後告訴人甲○○即未依約繳付上開本息予第一銀
    行等情，業據被告丙○○於原審審理時供述明確，核與證人
    甲○○於偵查中證述之情節一致，復有臺灣臺北地方法院95
    年度促字第33961號支付命令裁定乙紙及其聲請狀各乙份可
    佐，且被告丙○○所有上開房地於95年12月間即遭第一銀行
    向法院聲請查封拍賣在案，則依民法第749條之規定，被告
    丙○○在向債權人第一銀行為清償後，於其清償之限度內承
    受第一銀行之債權，依法對告訴人甲○○取得代位權，是告
    訴人甲○○對被告丙○○依法即負有上開清償限度內之債務
    ，則自不可謂被告丙○○與告訴人甲○○間不存任何債務關
    係。另被告丙○○於94年7月間，為上開債務問題亦曾與告
    訴人甲○○達成協議，依上開協議告訴人甲○○應每月支付
    款項予被告丙○○，惟嗣後告訴人甲○○不僅未能依協議履
    行，更避不見面，後於94年11月間始遭被告丙○○帶人找到
    ，且告訴人己○○亦係告訴人甲○○於當天自行打電話攜帶
    現金5萬元前往還款者，在己○○攜帶上開5萬元來第一公司
    前，被告丙○○並未曾與告訴人己○○就上開債務問題有所
    接觸，即告訴人己○○當天僅係參與告訴人甲○○遭被告丙○○等人強行帶回第一公司後半段之事而已，而證人甲○○
    於歷次偵查中亦從未證稱其與己○○2人於當日所簽立上開
    切結書，係遭被告丙○○等人施以強暴、脅迫手段所致云云
    ，且上開切結書上所載「茲因本人甲○○因積欠債權人丙○○新台幣貳佰陸拾萬元，本人願簽下此切結書於民國94年11
    月30日全數歸還」等語，亦核與被告丙○○、告訴人甲○○
    上開債務問題及臺灣臺北地方法院95年度促字第33961號支
    付命令裁定乙紙及其聲請狀各乙份所載相符，而證人己○○
    於原審審理時亦證稱：「（你剛剛說94年11月間，你有拿五
    萬元到第一產經公司，當時丙○○、丁○○有無出言恐嚇你
    ，或是拿兇器在身邊？）都沒有」、「（請提示上開切結書
    ，你剛剛說你與甲○○只是朋友，既然只是朋友，為何會替
    他作保證人？）因為當時我們是朋友，他常常向我借錢，所
    以我才請他來開遊覽車，且當時只有我與甲○○在那邊」、
    「（你有無跟丙○○他們說你不願意簽？）有，我是跟丙○○說，他說我們簽一簽就可以走了」、「（說簽一簽就可以
    走了，是否是很兇的恐嚇語氣？）有一點這樣的語氣」、「
    （你有無試著反抗丙○○？）沒有」等語（見原審卷97年4
    月10日審判筆錄第10頁）綦詳，另上開切結書上亦載明「本
    人簽此切結書（絕無強迫威脅下）自願簽此切結，如有違背
    承諾願承擔背信人法律刑責」等語，足證告訴人甲○○、己○○2人於上開時地簽立上開切結書乙紙，應均係出自告訴
    人甲○○、己○○2人所自願者，而非遭被告丙○○等人施
    以任何強暴、脅迫手段所致，亦堪認定。是證人己○○於原
    審審理時雖證稱其遭被告丙○○一直逼他簽下去云云，在查
    無其他積極事證為佐之情形下，應不足採信。
  3.綜上所述，被告丙○○上開事實一、(一)之犯行已臻明確，應
    予依法論科。
  (三)被告丙○○、丁○○、戊○○3 人被訴上開事實一、(二)之犯
    行：
  1.被告丙○○、丁○○、戊○○3 人上開事實一、(二)之犯行業
    據證人甲○○於偵查中證稱：「（95年5月23日如何遭妨害
    自由？）....95 年5月23日18時30分許，我載己○○返回敬
    業一路，陳下車後，一輛計程車停在車前，丙○○及....
    （另有一人在車上）下車，.... ， 要求我開遊覽車隨同他
    們至三重，我表示車係陳所有，要問陳，後來我們.... 至
    敬業一路56號找陳，陳表示車不能讓他們開走，.... ， 因
    之前遭打故只好隨同對方前往三重市。當時由我駕駛，並有
    一名男子坐我旁邊帶路，周、陳及... 則坐於遊覽車上層。
    到車行辦公室後，有一名綽號『緣頭（台語）』之男子及周
    要求我簽下 1張本票....，並由我及陳簽下車輛讓渡書，我
    們簽完後自行離去，遊覽車遭他們扣走」、「（被告有無以
    加害之言語恐嚇你或傷害你？）他們沒有傷害我，.... 」
    、「（在辦公室有無人出言恐嚇？）我有表示是陳所有，周
    很兇要我不要講話，但當時之氣氛讓我很害怕」等語（見同
    上偵查卷第6、38頁）；其於警訊時亦稱：「……遊覽車停
    好，叫我和己○○下車，然後我和己○○就被控制行動到…
    辦公室內……拿事先準備好的讓渡書及本票出來，強迫我和
    己○○簽名…」等語明確，核與證人己○○於偵查中及原審
    審理時證稱：「（如何強押你上車？）我先打電話給吳，詢
    問他何以那麼久，吳表示他遭周押住，我表示車要先開過來
    卸貨，後來我上車後，周要我也一同去三重市，因他們不下
    遊覽車，我為顧及遊覽車便與他們一起去三重」、「（至三
    重車行後，如何遭強迫開票及簽約？）....，周表示我的遊
    覽車價值40萬元要求我書立40萬元之本票及讓渡書。我不願
    意，周則表示『那拿出.... 萬元來』，因吳曾遭押走被打
    過，我心生畏懼，便簽下本票及讓渡書，遊覽車也遭對方扣
    留」、「（丙○○係請你上遊覽車或強迫你上車？）遊覽車
    開至公司時，我表示要先卸貨，周有讓吳先搬完貨。之後我
    上車拿東西，周便說開車，我便表示車不可開走，周又表示
    『不要囉嗦』要我坐下」、「（被告有無於車上恐嚇你？）
    沒有，期間我有想過去請吳將車開至派出所，但我一下去坐
    在吳旁邊之被告便要求我上去」、「（故被告並未強迫你上
    車，係你上車後被告直接將車開離？）是的，但我在車上有
    表示為何要開我的車，但被告不予理睬」、「（甲○○....
    ，有無表示車要被押走？吳說了什麼？）吳表示『周董跟蹤
    ，現在我車上』我要求先卸貨，吳允諾後車便開至公司卸貨
    。我上車後，周表示開車，我才知道他們要押走車子」、「
    （對方未出言恐嚇，為何你仍願簽.... 讓渡書？）不簽名
    他們不讓我離開，且吳之前被打過，另丙○○語氣很兇表示
    『我不簽名，.... 萬交出來』」、「（後來在95年5月23
    日丙○○駕駛你的遊覽車，當時發生什麼事情？）那天我國
    泰人壽保險公司的主任租我的這輛車子，那天我跟他們出去
    玩，直到傍晚六點才回來，我送他們到士林的社子他們公司
    附近讓他們下車，當天是甲○○開車，之後我與甲○○就開
    回大直，下車之後我先走回我上班的敬業一路上茶藝行，甲○○再開車去明水路載礦泉水，當時我跟他講好要他等一下
    把香菇酥載到茶藝行給我，但是我回到茶藝行等了十分鐘他
    一直都沒有上來，所以我就打電話給甲○○，甲○○在電話
    中說車上有人，說丙○○也在車上，我對甲○○說你先把我
    的香菇酥載過來，甲○○就把車子開過來，我們把香菇酥搬
    下來，之後我就上遊覽車，我上車後看到丙○○，戊○○站
    在駕駛甲○○身邊，....，我在車上沒有看到丁○○、乙○○，我就對丙○○說為何你們上我的車子，丙○○就說要我
    乖乖坐下，我心裡想說他們應該是開車過來，就怎麼來怎麼
    回去，為什麼要坐我的遊覽車，但是我還是乖乖坐下，遊覽
    車就由甲○○開到三重第一產經公司，我有看到戊○○在甲○○旁邊指引他怎麼過去，到了產經公司後，遊覽車就停在
    外面，丙○○就把我跟甲○○帶到公司辦公室裡面，我、甲○○、丙○○、丁○○四個人就坐在一張辦公桌邊，....，
    丁○○就叫甲○○簽四十萬元的本票及遊覽車的讓渡書，甲○○就直接寫好本票並簽名，丁○○就叫我在本票正面上及
    讓渡書上簽名蓋指印，我現在忘記有無在本票上面簽名蓋指
    印，但我有在讓渡書上簽名蓋指印，96年4月11日我有與丙○○在北投區調解委員會達成調解，事後丙○○有把這張本
    票及讓渡書影本還給我，開完庭後我會把這張本票及讓渡書
    影本寄到法院。之後丙○○就讓我及甲○○搭計程車離開，
    遊覽車就留在他們公司外面，遊覽車的鑰匙也交給丙○○，
    但行照等證件都還在我這裡」、「（丙○○後來有要求甲○○把遊覽車的鑰匙交出來嗎？）有。是甲○○交給丙○○的
    」、「（請提示他卷第33頁中，你於警詢時說丙○○要求這
    輛遊覽車鑰匙交出來，甲○○就把鑰匙交給丙○○，丙○○
    就叫你及甲○○離開，你就對丙○○說為什麼要扣你的車，
    丙○○如何回應你？）丙○○就說要我們拿二百六十萬元出
    來，車才還給我」、「（當時的情況，你是否感覺到害怕？
    ）是的」、「（為何害怕？）人這麼多，車子是我的，為什
    麼要拿我的車子，但是丙○○要拿這台車來抵甲○○的債」
    、「（你本身與丙○○、丁○○、乙○○、戊○○，有債權
    債務關係嗎？）沒有，我是無辜的」、「（95年5月23日晚
    上在第一產經辦公室，有沒有人出言恐嚇你，或是旁邊有無
    人帶任何兇器？）都沒有，.... 」、「（你身上當時有無
    帶行動電話？）有」、「（從那天你上遊覽車直到你到第一
    產經公司的辦公室期間，有無人不讓你使用行動電話？）沒
    有，但是當時我接了一通國泰人壽主任打來的電話，他說車
    上有一疊資料要我幫他帶下車，但是我沒有告訴他我在車上
    發生的事情，因為我左前一排坐有丙○○，但丙○○沒有制
    止我講電話，或是搶走我的電話的行為，講完主任的電話後
    ，我有站起來把車上的資料拿下來」、「（丙○○在車上時
    ，有無禁止你使用行動電話？）他沒有」、「（你剛剛說95
    年5月24日白天，你還有與丙○○見面嗎？）沒有，5月24
    日我與甲○○有到車廠及台北市郵政總局附近的某間第一銀
    行分行，向銀行查甲○○積欠丙○○債務金額的事情，他們
    建議我先去報案，我就去報案，在銀行的時候，我本來想拿
    我一間房子去設定擔保甲○○欠銀行的錢，來塗銷丙○○的
    查封，但是銀行說我這間房子已經有抵押貸款，不同意這樣
    作，後來銀行的一個承辦人員張先生有與丙○○電話聯絡，
    但他們對話內容我不清楚」、「（你剛剛說有到車廠，為何
    你要到車廠？）我那台遊覽車平常是在那裡保養，我到車廠
    是詢問他們說我的車子被人家拿走，要如何處理，車廠的人
    就建議我去報案」、「（95年5月23日晚上在遊覽車上，你
    剛剛說戊○○站在甲○○旁邊指引甲○○開車，戊○○有無
    在車上恐嚇甲○○，或是帶著任何兇器？）我沒有看到，因
    為我坐在遊覽車的上層，但是在路途當中，我有下去到駕駛
    座那裡跟甲○○說要他把車子開到警局，但是戊○○就比手
    勢示意並說『上去』」、「（你有無跟戊○○表示反抗？）
    我嚇死了，所以我就上去上層了」、「（所以你就沒有表示
    反抗了？）我沒有反抗，他要我上去，我就乖乖的坐在車上
    了」、「（你在遊覽車上的時候，有無辦法自行離開遊覽車
    下車？）沒有辦法，他們就篤定要把遊覽車開到第一產經公
    司去，當時我想說這車子是我的，我要保護我的車子，我當
    時也沒有對他們說我想要下車」、「（你在遊覽車上有無辦
    法反抗丙○○、戊○○及另一名男子？）沒有」、「（你在
    95年5月23日晚上到第一產經公司時，你有無辦法自行離開
    公司？）沒有辦法，.... 」、「（你在警詢中即他字卷第
    34頁，你說丙○○等人以很凶的語氣，命令你及甲○○簽讓
    渡書及強押你的遊覽車，當時丙○○與丁○○是如何說的，
    請具體說明？）當時丁○○拿著本票及讓渡書說，你們簽一
    簽就可以走，丙○○說你簽一簽，這台車子就抵四十萬元本
    票的錢，但他們二人口氣也不算很凶，就說簽一簽就可以走
    」、「（你於94年5月23日晚上在第一產經公司時，你有對
    任何人表示要離開現場嗎？）沒有，但丙○○、丁○○他們
    要我留下來簽名蓋印」、「（你有對丙○○、丁○○表示你
    不要留下來，也不要簽名蓋印嗎？）我對丁○○說為什麼要
    我簽名蓋印，我也說我不要簽名蓋印，但是丁○○說簽一簽
    就可以走了」、「（為何你後來還是簽名蓋印？）那是被逼
    迫的」、「（你所謂被逼迫是什麼意思？）他們用口頭上說
    簽一簽就可以走了，但是他們沒有拿兇器」、「（95年5月
    23日在遊覽車上的時候，你有沒有看到有一部計程車跟在遊
    覽車的後面或是附近？）是的，當時甲○○有跟我說有一台
    計程車跟在後面，但是我沒有去看」、「（95年5月23日晚
    上在三重第一產經公司的時候，你是否可以自由去上廁所或
    是自由走動？）我當時並沒有去上廁所，也沒有站起來走動
    ，我就一直坐在辦公桌邊，他們也沒有對我說不准起來」、
    「（在當時你行動電話是否攜帶在身上？）是的，電源是開
    著的，但是我沒有機會打電話」、「（為何你沒有機會打電
    話？）如果我打電話報警，他們馬上就會叫我關機，但是我
    沒有打過」等語（見同上偵查卷第6、7、36至38頁、本院卷
    97年4月10日審判筆錄第6至14頁）相符，且被告丙○○等人
    為上開債務問題，前於94年11月間找到告訴人甲○○後，即
    曾毆打告訴人甲○○成傷，而剝奪告訴人甲○○之行動自由
    ，並強要告訴人甲○○行清償上開現金7萬元及簽發上開3紙
    本票之無義務事等情，業據本院認定在卷，有如上述，復有
    上開車輛讓渡同意書及台北市北投區公所96年5月1日北市投
    區調字第09630908300號函及其所附96民調字第55號調解書
    各乙紙可稽，是告訴人甲○○、己○○2人於94年11月間簽
    立上開切結書乙紙予被告丙○○後，不僅未能依約履行，復
    避不見面時，則被告丙○○、戊○○等人於95年5月23日再
    次查知告訴人甲○○下落後，而如同94年11月間之經過，另
    亦涉有剝奪告訴人甲○○、己○○2人之行動自由，並強要
    告訴人甲○○簽發上開本票乙紙及告訴人甲○○、己○○2
    人簽立上開車輛讓渡同意書乙紙，在在均與被告丙○○等人
    上開94年11月間所為犯罪情節相似，至為顯然，是證人甲○○、己○○2人此部分證述之詞，亦均堪採信。被告丙○○
    、丁○○、戊○○3人上開所辯，顯均係事後卸責及迴護之
    詞，自均不足採信。
  2.雖告訴人己○○原本並非被告丙○○上開債權之債務人，惟
    因告訴人己○○於94年11月間，告訴人甲○○簽立上開切結
    書時，已自願擔任上開債務之「保證人」乙情，業據本院認
    定明確在卷，已如上述，則揆諸民法第739條之規定，告訴
    人己○○就告訴人甲○○對被告丙○○所負上開債務，依法
    自有「代負履行」之責任，是被告丙○○與告訴人己○○間
    自非不存任何債務關係，茲被告丙○○於上開時地強要告訴
    人己○○簽立上開車輛讓渡同意書乙紙之行為，縱涉有妨害
    自由之犯罪，然顯無「為自己不法所有」之意圖可言，至為
    灼然。
  3.綜上所述，被告丙○○、丁○○、戊○○3 人上開事實一、
    (二)之犯行均臻明確，應予依法論科。
三、核被告丙○○上開事實一、(一)所為；被告丙○○、丁○○、
    戊○○3人上開事實一、(二)所為，均係犯刑法第302條第1項
    之以非法方法剝奪人之行動自由罪，又丙○○同時以此強暴
    手段要甲○○清償簽發本票，及丙○○、丁○○、戊○○3
    人要甲○○、己○○簽車輛讓渡同意書，應為剝奪行動自由
    之高度行為所吸收，不另論罪。至檢察官認被告丙○○、丁○○、戊○○3人上開事實一、(一)、(二)犯行，另涉有刑法第
    304條第1項云云，容有誤會。按起訴書此部分認係犯刑法第
    346條第1項之恐嚇取財罪，惟因本院認被告丙○○、丁○○
    、戊○○3人均無「為自己不法所有之意圖，與恐嚇取財罪
    構成要件自不相當，然此部分與剝奪行動自由罪有方法結果
    之裁判上一罪關係，為裁判效力所及，故不另為無罪諭知。
    復按被告等以非法方法剝奪甲○○、己○○等行動自由部分
    ，已載明於起訴事實，本院自得併予審理，不受起訴法條之
    拘束，併此敘明。被告丙○○、丁○○、戊○○3人以一行
    為而同時剝奪告訴人甲○○、己○○2人之行動自由，有一
    行為而觸犯數罪名之想像競合關係，為想像競合犯，應依刑
    法第55條之規定，從一重處斷。被告丙○○就所犯上開以非
    法方法剝奪人之行動自由2罪間，均係基於同一返還債務之
    目的為之，所犯構成要件相同，顯係基於同一之概括犯意所
    為，為連續犯，應依修正前刑法第56條之規定，論以一罪，
    並加重其刑，起訴意旨認係犯意各別，自有未合。被告丙○○與該2名男子就上開事實一、(一)所犯上開以非法方法剝奪
    人之行動自由罪間；被告丙○○、丁○○、戊○○3人就上
    開事實一、(二)所犯上開以非法方法剝奪人之行動自由罪間，
    均有犯意聯絡及行為分擔，均為共同正犯。
四、被告丙○○、丁○○、戊○○3人上開犯罪後，刑法第28條
    於94年2月2日修正公布，已限縮於共同實行犯罪行為始成立
    共同正犯，排除陰謀犯、預備犯之共同正犯，是修正後共同
    正犯已有限縮，自屬法律變更，經新舊法比較，以修正後新
    法有利於被告，又刑法第33條、第41條、第55條、第56條有
    關法定罰金刑、易科罰金、連續犯之規定，業於94年2月2日
    經修正（按連續犯均經廢止）公布，並自95年7月1日起生效
    施行；刑法施行法第1條之1有關罰金刑提高之規定，亦於96
    年6月14日經修正公布，並自95年7月1日起生效施行，經比
    較修正前後之規定，以修正前之規定，為有利於被告丙○○
    、丁○○、戊○○3人，是經綜合比較結果應依刑法第2條第
    1項前段之規定，從修正前刑法第28條、第33條、第41條、
    第56條、罰金罰鍰提高標準條例第1條之規定處斷。
五、查原判決已就被告等所辯各項，綜合全部卷證資料，逐一斟
    酌判斷，於理由內詳敘其所憑之證據及認定之理由，已如上
    述。被告等上訴意旨否認前揭妨害自由之犯行所指上開諸端
    或就同一證據資料為相異之評價或係不影響於判決本旨事項
    單純再為事實上之爭辯或屬原審取捨證據及證據證明力判斷
    職權之合法行使，被告等上訴無理由。惟按證人所在不明而
    無法傳喚或傳喚不到，其於檢察事務官、司法警察官或司法
    警察調查中所為之陳述，經證明具有可信之特別情況，且為
    證明犯罪事實之存否所必要者，即得為證據，刑事訴訟法第
    159條之三定有明文。惟原審以證人甲○○經多次傳喚及拘
    提，均未能到庭，致上開交互詰問之程序，未能進行完成，
    被告及其辯護人未能對證人甲○○行反詰問之權利，即認證
    人甲○○於法院上開主詰問所為陳述，不得採為認定本件犯
    罪事實與否之證據，應與甲○○、己○○2人於審判外之警
    詢中所為陳述，均不具證據能力等語，自有違誤；復查被告
    丙○○、丁○○、戊○○3人就上開事實一、(二)部分，對被
    害人行動自由如何被剝事實欄內並未敘明，亦有事實與理由
    矛盾之違法。檢察官據以上訴為有理由，是原判決被告等有
    罪部分應予撤銷。爰審酌被告丙○○、丁○○、戊○○3人
    本件犯罪之動機、目的、手段、告訴人甲○○、己○○所受
    危害之程度及被告丙○○、丁○○、戊○○3人犯罪後之態
    度等一切情狀，各量處如主文所示之刑，並就被告丁○○、
    戊○○2人依修正前刑法第41條第1項前段之規定，均諭知易
    科罰金之折算標準。又被告丙○○、丁○○、戊○○3人上
    開犯罪，均係發生在96年4月24日之前，依中華民國九十六
    年罪犯減刑條例第2條第1項第3款之規定，應均減其宣告刑
    ，並就被告丙○○、丁○○、戊○○3人依修正前刑法第41
    條第1項前段之規定，均諭知易科罰金之折算標準，以資儆
    懲。
貳、無罪部分（即被告丁○○被訴上開事實一、(一)之強制罪嫌及
    被告乙○○被訴上開事實一、(二)之強制、恐嚇取財罪嫌）：
一、本件公訴意旨另以：被告丁○○就被告丙○○被訴上開事實
    一、(一)之強制罪嫌間；被告乙○○就被告丙○○、丁○○、
    戊○○3 人被訴上開一、(二)之強制、恐嚇取財罪嫌間，均有
    犯意聯絡及行為分擔，因認被告丁○○就上開事實一、(一)另
    涉有強制罪嫌；被告乙○○就上開事實一、(二)另涉有強制、
    恐嚇取財罪嫌云云。
二、按「犯罪事實應依證據認定之，無證據不得認定犯罪事實」
    ，刑事訴訟法第154 條第2 項定有明文。
三、被告丁○○部分：
  (一)訊據被告丁○○堅決否認上開犯行，並辯稱：94年11月間伊
    只是幫甲○○、丙○○協商，並未動手毆打甲○○，95年5
    月23日那天伊並未與丙○○、戊○○、乙○○去內湖等語。
    經查：被告丁○○於原審審理時固供承其有參與94年11月間
    之債務協調事宜，惟堅決否認有以強暴使告訴人甲○○行上
    開無義務事，且證人己○○於原審審理時亦證稱：「....，
    丁○○沒有逼我簽，丁○○就只是坐在旁邊看而已，丁○○
    沒有講話，都是丙○○跟我講話」等語（見原審卷97年4月
    10日審判筆錄第6頁）相符，而告訴人甲○○迭次於偵查中
    亦未指稱被告丁○○於94年11月間那天究有對其施用任何強
    暴行為在卷，是被告丁○○上開所辯，尚非不足採信，至為
    顯然。又被告丙○○先後於上開時地前往西寧南路、內湖現
    場將告訴人甲○○、己○○帶回第一公司之經過，被告丁○○其人均未曾參與其事乙節，亦據被告丙○○、戊○○2人
    於原審審理時供述明確，並為告訴人甲○○、己○○2人所
    不否認在卷，是被告丁○○縱於95年5月23日確有與被告丙○○共同以上開非法方法剝奪告訴人甲○○、己○○2人行
    動自由之犯行，雖經本院認定明確在卷，有如上述，惟有關
    公訴人所指訴被告丁○○另涉之上開犯行，在查無其他任何
    積極事證，證明被告丁○○就被告丙○○所為上開事實一、
    (一)之強制罪嫌，究有何犯意之聯絡及行為之分擔，自不得僅
    憑被告丁○○後於95年5月23日確有與被告丙○○共同以上
    開非法方法剝奪告訴人甲○○、己○○2人行動自由之犯行
    ，即認被告丁○○亦確有被告丙○○共犯上開事實一、(一)之
    強制罪嫌，至為灼然。
  (二)又上開事實一、(二)中，雖告訴人己○○原本並非被告丙○○
    上開債權之債務人，惟因告訴人己○○於94年11月間，告訴
    人甲○○簽立上開切結書時，已自願擔任上開債務之「保證
    人」乙情，業據本院認定明確在卷，已如上述，則揆諸民法
    第739條之規定，告訴人己○○就告訴人甲○○對被告丙○○所負上開債務，依法自有「代負履行」之責任，是被告丙○○與告訴人己○○間自非不存任何債務關係，茲被告丙○○等人於上開時地強要告訴人己○○簽立上開車輛讓渡同意
    書乙紙之行為，縱涉有妨害自由之犯罪，然顯無「為自己不
    法所有」之意圖可言，僅在場之被告丁○○當然自不該當刑
    法第346條第1項恐嚇取財罪之構成要件，至為灼然。
  (三)查公訴人所提證據，均不足為被告丁○○有與被告丙○○共
    犯上開事實一、(一)之妨害自由罪之積極證明，已如前述，原
    審法院因認不能證明被告丁○○有此部分被訴犯行，乃論處
    被告丁○○此部分無罪。已詳敘其所憑之證據及認定之理由
    。從形式上觀察，原判決並無理由不備等違法情事存在。本
    件檢察官上訴意旨以共同被告丙○○犯上開事實一、(一)之妨
    害自由罪時，係在被告之辦公室內，且被告在場，被告雖未
    親自下手實施犯罪行為，然其於案發時主觀上有相互利用集
    團中之他人工作成果，以遂行其犯罪計劃之共同犯意，應仍
    無礙於共同正犯之成立等語，指摘原判決不當。惟上訴意旨
    所舉證人甲○○、己○○之證述，亦均僅能證明被告丁○○
    在場而已，並無積極證據證明被告丁○○有參與該項犯行或
    與丙○○有犯意之聯絡，檢察官上訴意旨，或就同一證據資
    料為相異之評價，或就不影響於判決本旨事項再為事實上之
    爭辯，並非依據卷證資料具體指摘原判決認事採證或所為論
    斷如何違背法令，其此部分上訴為無理由，應予駁回。
四、被告乙○○部分：
  (一)訊據被告乙○○堅決否認上開犯行，並辯稱：伊當天原來要
    開計程車載戊○○回去，後來丙○○要伊載他去內湖找車，
    才會載丙○○、戊○○2人去內湖，且到達內湖現場後，伊
    並沒有下車，也沒有上遊覽車，後來伊即在內湖載客營業，
    後來才回到第一公司，伊並未參與上開債務之協商事宜等語
    。經查：
  又被告乙○○於上開時地駕駛計程車搭載被告丙○○、戊○○2人前往內湖現場找到告訴人甲○○乙情，雖據被告乙○○於原審審理時供承屬實，並核與被告丙○○、戊○○2人
    供述之情節相符，而堪認定，惟被告乙○○與告訴人上開債
    務間，原即並不存在任何干係，且當時係被告丙○○說要找
    車，才會請被告乙○○駕駛計程車搭載被告丙○○、戊○○
    2 人前往內湖現場，亦據被告丙○○、戊○○2人供述一致
    ，且證人己○○於偵查中證稱：「（在三重辦公室內，....
    ？丙○○及車上之二人均有進辦公室？）辦公室除周、丁○○外，....，該3名男子是否係車上之2名男子，我不確定」
    、「....，我在車上沒有看到丁○○、乙○○，.... 」、
    「....。他與乙○○只是站在那邊看熱鬧」等語（見同上偵
    查卷第37頁、原審卷97年4月10日審判筆錄第6、8頁）明確
    ，足認被告乙○○於上開時地僅係單純駕駛計程車搭載被告
    丙○○、戊○○2人前往內湖現場找車而已，不僅到場後未
    曾進入告訴人甲○○所駕駛上開遊覽車上，且亦查無其他任
    何積極事證，足以證明被告乙○○確有與被告丙○○、丁○○共同以上開脅迫行為使告訴人甲○○、己○○2人行上開
    無義務事之犯行，至為顯然。至於證人己○○於原審審理時
    雖證稱被告乙○○當時在辦公室內時，站在其與告訴人甲○○後，並對其與告訴人甲○○說「簽啦，簽啦，簽了就好了
    」云云，惟證人己○○上開證述之詞，不僅業據被告乙○○
    於原審審理時堅決否認在卷，亦據被告戊○○於原審審理時
    亦否認在卷，且證人甲○○於偵查中迄至本院審理中亦均未
    曾指稱被告乙○○曾對其說「簽啦，簽啦，簽了就好了」云
    云，是僅憑證人己○○上開單一指訴之詞，自不足為不利被
    告乙○○之認定，至為灼然。
  又上開事實一、(二)中，雖告訴人己○○原本並非被告丙○○
    上開債權之債務人，惟因告訴人己○○於94年11月間，告訴
    人甲○○簽立上開切結書時，已自願擔任上開債務之「保證
    人」乙情，業據本院認定明確在卷，已如上述，則揆諸民法
    第739條之規定，告訴人己○○就告訴人甲○○對被告丙○○所負上開債務，依法自有「代負履行」之責任，是被告丙○○與告訴人己○○間自非不存任何債務關係，茲被告丙○○等人於上開時地強要告訴人己○○簽立上開車輛讓渡同意
    書乙紙之行為，縱涉有妨害自由之犯罪，然顯無「為自己不
    法所有」之意圖可言，自不該當刑法第346條第1項恐嚇取財
    罪之構成要件，而被告乙○○自當然不構成刑法第346條第1
    項恐嚇取財罪嫌。
  (二)公訴人所提證據，均不足為被告乙○○有罪之積極證明。因
    認不能證明被告有此被訴犯行，乃論處被告無罪，核為不合
    。至公訴人仍以證人己○○所證稱被告乙○○在其簽本票時
    ，雙手交叉放在胸前，伊很害怕等語，認被告乙○○有共犯
    上揭犯行，指摘原判決不當，然查被告縱在時在場雙手交叉
    放在胸前，但並無證據證明被告有參與任何犯行或出言恫嚇
    ，若被告在場雙手交叉放在胸前，己○○因而害怕，也僅是
    伊個人內心之感覺，尚難據此推定被告有參與前揭犯行，況
    公訴人指摘各項，原審判決已詳敘其所憑之證據及認定之理
    由。按證據之取捨及事實之認定，均為事實審法院之職權，
    倘其採證認事並未違反證據法則，自不得任意指為違法。本
    件原判決綜合全部卷證資料，逐一斟酌判斷，詳敘其無從形
    成就被告等人上開被訴等有罪判決之心證理由，已如上述。
    公訴人上訴意旨所指或係單純為事實上之爭辯或屬原審取捨
    證據及證據證明力判斷職權之合法行使，其所為判斷，尚無
    悖乎一般經驗法則，自不得指為違法。從而被告上訴為無理
    由，應予駁回。
據上論斷，應依刑事訴訟法第368條、第369條第1項前段、第36
4條、第299條第1項前段、刑法第2條第1項前段、修正前第28條
、第55條、第56條、第302條第1項、第55條、修正前第41條第1
項前段，刑法施行法第1條之1、廢止前罰金罰鍰提高標準條例第
2條，中華民國九十六年罪犯減刑條例第2條第1項第3款、第7條
、第9條，判決如主文。
本案經檢察官郭弘佑到庭執行職務。
中    華    民    國    97    年    11    月    19    日
                  刑事第二庭審判長法  官  洪光燦
                                  法  官  李麗玲
                                  法  官  宋明蒼
以上正本證明與原本無異。
如不服本判決，應於收受送達後十日內向本院提出上訴書狀，其
未敘述上訴之理由者並得於提起上訴後十日內向本院補提理由書
（均須按他造當事人之人數附繕本）。「切勿逕送上級法院」。
                                  書記官  駱麗君
中    華    民    國    97    年    11    月    19    日
附錄本案論罪科刑法條全文：
中華民國刑法 (舊94.02.02以前)第302條（剝奪他人行動自由罪
）
私行拘禁或以其他非法方法，剝奪人之行動自由者，處5年以下
有期徒刑、拘役或300元以下罰金。
因而致人於死者，處無期徒刑或7年以上有期徒刑，致重傷者，
處 3 年以上十年以下有期徒刑。
第 1 項之未遂犯罰之。


司法院資訊處製作；財團法人民間司法改革基金會備份。
